【裁判字號】    90,易,2557
【裁判日期】    920117
【裁判案由】    詐欺
【裁判全文】
臺灣板橋地方法院刑事判決                          九十年度易字第二五五七號
    公  訴  人  臺灣板橋地方法院檢察署檢察官
    被      告  丙○○  男  五.
    選任辯護人  莊勝榮律師
右列被告因詐欺案件，經檢察官提起公訴（九十年度偵字第七八七０號），本院判決
如左：
    主  文
丙○○無罪。
    理  由
一、公訴意旨略以：被告丙○○係設於臺北縣板橋市○○路二五一巷四號三樓音冠電
    子有限公司（以下稱音冠公司）之負責人，明知音冠公司於民國（下同）八十九
    年五月間，已陷支付困難，竟意圖為自己不法之所有，於同年月六日，至臺北縣
    鶯歌鎮○○路永新巷二一弄一號之溢哲有限公司（以下稱溢哲公司），以音冠公
    司名義佯向溢哲公司訂購五千台蒸發器，致使溢哲公司陷於錯誤，接續自八十九
    年五月十三日起至同年六月二十八日止，交付價值新臺幣（下同）二百六十萬餘
    元，共計三千四百七十二台之蒸發器予音冠公司。嗣於同年六月三十日，丙○○
    交付如附表所示之支票退票並逃匿無蹤，溢哲公司始知受騙，因認被告丙○○涉
    犯刑法第三百三十九條第一項之詐欺取財罪嫌等語。
二、按犯罪事實應依證據認定之，無證據不得推定其犯罪事實，刑事訴訟法第一百五
    十四條定有明文。復按認定犯罪事實所憑之證據，雖不以直接證據為限，間接證
    據亦包括在內；然而無論直接或間接證據，其為訴訟上之證明，須於通常一般之
    人均不致有所懷疑，而得確信其為真實之程度者，始得據為有罪之認定。再按刑
    法第三百三十九條第一項詐欺罪之成立，以意圖為自己或第三人不法所有，以詐
    術使人將本人或第三人之物交付為要件。所謂以詐術使人交付，必須被詐欺人因
    其詐術而陷於錯誤，若其所用方法，不能認為詐術，亦不致使人陷於錯誤，即不
    構成該罪，最高法院分別著有七十六年度臺上字第四九八六號及四十六年度臺上
    字第二六０號判例甚明。又債務人於債之關係成立後，如有債務不履行之情形，
    在一般社會經驗上可能之原因甚多，縱令出於惡意而有遲延給付或不為給付之情
    事，苟無足以證明其債之關係發生時自始故意藉此從事財產犯罪之積極證據，仍
    不得僅以債信違反之客觀事態，推定債務人自始有詐欺取財之犯意。
三、本件公訴人認被告丙○○涉有右開詐欺取財之犯行，無非係認業據告訴人溢哲公
    司之代理人乙○○○指訴綦詳，被告自承音冠公司於八十九年五月間，已陷於支
    付困難情境，竟仍於當月向初次交易之溢哲公司，訂購價值三百七十五萬元之貨
    品，並於溢哲公司交付價值二百六十餘萬元之貨品後，支票旋告退票並逃匿無蹤
    ，顯有詐欺之不法意圖，並以訂貨單、出貨單、如附表所示之支票暨退票理由單
    影本資為論據。訊據被告丙○○固供認係音冠公司之實際負責人，有於前揭時、
    地向溢哲公司訂購五千台蒸發器，並已接獲其中三千四百七十二台之蒸發器，且
    尚積欠二百二十五萬元貨款等情屬實，惟堅決否認有被訴之詐欺取財犯行，辯稱
    ：當時音冠公司經濟並沒有支付困難的情形，伊都還有支付貨款給其他廠商，伊
    有請運通金公司直接付二十幾萬元給告訴人公司，伊是付告訴人公司客票，跳票
    後公司資金被運通金企業有限公司、永燦公司、鼎加公司倒了，伊並沒有要詐欺
    的意圖，伊與溢哲公司第一次交易時，也有帶當時的負責人郭先生到運通金公司
    協調，由運通金公司先開訂金給溢哲公司等語。經查：
  (一)音冠公司設於臺北縣板橋市○○路二五一巷四號三樓，登記之董事係洪錦惠（由
    公訴人另為不起訴處分確定在案）乙節，有經濟部中部辦公室於九十年四月十三
    日以經（九０）中辦三管字第０九０三０八七七０八０號函所檢送之音冠公司最
    近一次變更登記事項卡影本乙份在卷可按。又本件由被告丙○○經營之音冠公司
    於八十九年五月六日，按每台七百五十元之價格，向溢哲公司訂購五千台蒸發器
    ，並自八十九年五月十三日起至同年六月二十八日止，音冠公司陸續簽收溢哲公
    司所交付之三千四百七十二台蒸發器乙節，亦有音冠公司訂貨單影本乙紙與溢哲
    公司交貨由被告或其公司人員簽收之簽收單影本共二十紙附卷可稽，復有附表所
    示三紙支票與二紙退票理由單（均影本）在卷可按，被告丙○○亦不否認尚未清
    償溢哲公司二百二十五萬元之貨款，堪認被告經營之音冠公司與告訴人溢哲公司
    間，存有因買賣關係而生之貨款清償糾紛無疑。
  (二)次查告訴人溢哲公司之代理人乙○○○於本院審理時固指訴因常常找不到被告丙
    ○○，就算換回來的支票也都無法兌現，遂認為被告有詐欺之意圖等語，然被告
    丙○○有無自始即有詐欺之不法意圖，或係因嗣後給付不能所致之民事上爭訟，
    乃為本案論證之焦點所在。據告訴代理人乙○○○就被告所辯稱第一次交易之情
    形，於本院調查、審理時先後陳明：這是伊公司與音冠公司第一次交易，被告交
    付客票一百萬元，伊有去查票信正常，被告後來說票開錯了，用兩張客票換回去
    ，當時沒有查票信，後來有聽聞風聲才去查，當時已經出貨三千多台蒸發器到音
    冠公司；伊不知（郭先生）是否有去運通金公司，但拿回來的支票確實是運通金
    公司的支票，郭先生有告訴伊，訂金不是被告開的，是由運通金公司作為音冠公
    司向公司定五千台蒸發器之訂金，被告所支付的二十萬元，是支付五月十九日三
    百台蒸發器之貨款，公司確實有收到二十幾萬元的貨款等語（見九十年八月十日
    訊問筆錄、九十二年一月三日審判筆錄）。故被告前揭所辯曾由運通金公司直接
    付二十餘萬元給告訴人公司，以及曾帶同溢哲公司當時之負責人郭先生到運通金
    公司協調，由運通金公司先開訂金給溢哲公司等情節，核與告訴代理人乙○○○
    上開指陳之情節相符，足認信實有據而堪以採信，從而告訴人溢哲公司於第一次
    與被告經營之音冠公司交易時，既已明知運通金公司所交付作為被告公司訂貨之
    訂金支票，並非被告所開立，且經查證票信係正常後即行出貨，被告復已先行支
    付三百台蒸發器之二十餘萬元部分貨款，實難謂被告丙○○自始即有為自己不法
    所有之意圖，以及有何施用詐術致告訴人溢哲公司陷於錯誤而交付蒸發器之情事
    。
  (三)又查如附表編號一、二所示張順祺所有之支票帳戶，已於八十九年七月二十一日
    ，經臺灣地區各縣市票據交換所公告拒絕往來，另編號三所示之廖明合所有之支
    票帳戶，則於八十九年九月八日依票據交換所通報，列為拒絕往來戶等情，有第
    一商業銀行中崙分行九十一年四月九日一崙字第一二七號函及臺北銀行民權分行
    九十一年四月八日北銀民權字第九一六００六四八００號函各乙紙在卷可按。又
    告訴人溢哲公司於八十九年五月十三日取得附表編號一之支票，於同年六月三日
    託收於往來銀行，並於同年月十四日撤回，被告同時以附表編號二、三所示之支
    票交換乙節，亦經告訴人溢哲公司於告訴狀內載明，並有告訴代理人提出之票據
    託收紀錄影本乙紙在卷可查，故附表所示之三紙支票於交付後始經公告為拒絕往
    來戶，實非被告事先所能預料及控管，自不能僅憑如附表所示三紙客票跳票之客
    觀違反債信之狀態，逕認被告丙○○於訂購五千台蒸發器時，自始即有詐欺之不
    法意圖。再者，被告經營之音冠公司於八十七年間，曾清償第一商業銀行中和分
    行一千餘萬元之信用借貸，且依臺北市票據交換所函覆臺灣高等法院之被告支票
    往來明細表，可知被告於八十九年六月間，尚有補足一千五百萬元之支票，足見
    被告顯非無財力等事實，亦經臺灣高等法院於九十一年一月三十一日以九十年度
    上易字第三０二九號刑事確定判決確認在案，亦有上揭案件之刑事判決乙份在卷
    可佐，則被告在公訴意旨所指訴於八十九年五月間訂貨時，是否確已達陷於無償
    債能力之嚴重狀態，並非無疑。
  (四)至於被告於檢察官偵訊中雖曾供稱：（你週轉何時開始發生困難？）八十九年五
    、六月間，伊做的成品沒有收到錢才週轉不靈的等語（見偵查卷第二四頁正面）
    ，然據當時與被告仍有交易往來之證人甲○○於本院調查時到庭具結證稱：伊是
    二年前與被告有生意往來，向被告訂購電視機來銷售，有二十一吋及二十九吋機
    型，數量分別是四千台與二千台，公司開支票支付三成訂金，金額是八百八十萬
    元，被告有交貨給伊，但數量不夠訂金的數額，被告還有向伊公司董事長借一百
    萬元，也有開本票，伊與他交易時，就知道被告經濟狀況不好，被告拿我們的支
    票去進料，再生產產品給伊，不過被告當時也有部分備料等語（見九十一年五月
    一日訊問筆錄），是以依證人甲○○之證詞，被告在自行有部分備料之情形下，
    先向證人收取支票以購入其餘原料，嗣加工以產製成品完成交貨，如此交易過程
    ，固與以自有資金購入材料生產，再販售成品牟利之通常模式有異，然被告每次
    交易之各個環節，若能緊緊相扣而無任何遲延之情事，亦非毫無完成交易之可能
    ，公訴人逕憑被告所供述因成品尚未收得貨款乙節，推論被告經營之音冠公司已
    陷於支付困難，應有未足。
  (五)綜之，被告丙○○經營之音冠公司與告訴人溢哲公司間，固有本件五千台之蒸發
    器買賣關係，且被告尚積欠二百二十五萬元貨款等情無訛，惟告訴人溢哲公司於
    第一次與被告之音冠公司交易時，既已明知運通金公司所交付作為被告公司訂貨
    之訂金支票，並非被告所開立，且經查證票信係正常後即行出貨，被告復已先行
    支付三百台蒸發器之二十餘萬元部分貨款，復無其他可資證明被告於八十九年五
    月間向告訴人溢哲公司訂貨時，財務即已陷於週轉不靈之其他積極證據，亦不能
    僅以被告所交付用以清償貨款如附表編號一至三所示之三紙支票，事後無法兌現
    之客觀違反債信狀態，推定被告自始有何詐欺取財之不法意圖及施用詐術之情事
    ，本件應純屬被告未能完全清償告訴人溢哲公司貨款之民事糾葛。此外，復查無
    其他積極證據足堪證明被告有公訴人所指訴之詐欺犯行，被告堅詞否認詐欺犯行
    ，核非屬圖卸刑責之詞，應堪予採信，揆諸前項判例之意旨及說明，實難謂被告
    丙○○之行為與刑法詐欺取財罪之構成要件相當，本案既不能證明被告犯罪，本
    院依法應為無罪之諭知。
據上論斷，應依刑事訴訟法第三百零一條第一項前段，判決如主文。
本件經檢察官黃明絹到庭執行職務
中      華      民      國      九十二      年    一    月      十七    日
                                臺灣板橋地方法院刑事第三庭
                                      法  官    陳志揚
右正本證明與原本無異。
如不服本判決，應於判決送達後十日內向本院提出上訴狀 (應附繕本) ，上訴於
臺灣高等法院。
                                      書記官    陳慶樹
中      華      民      國      九十二      年    一    月    二十一    日
附表：
┌──┬─────┬───────┬─────┬───┬────────┐
│編號│支票號碼  │票  載  金  額│票載發票日│發票人│付    款    人  │
├──┼─────┼───────┼─────┼───┼────────┤
│一  │GA0000000 │一百二十五萬元│89.06.30  │張順祺│第一商業銀行中崙│
│    │          │              │          │      │分行            │
├──┼─────┼───────┼─────┼───┼────────┤
│二  │GA0000000 │一百萬元      │89.06.22  │同右  │同右            │
├──┼─────┼───────┼─────┼───┼────────┤
│三  │MN0000000 │一百萬元      │89.09.30  │廖明合│臺北銀行民權分行│
└──┴─────┴───────┴─────┴───┴────────┘


司法院資訊處製作；財團法人民間司法改革基金會備份。
